臺灣高雄地方法院刑事判決　　　　　　　　　　　　　九十年度訴字第一三四四號
　　公　訴　人　臺灣高雄地方法院檢察署檢察官
　　被　　　告　己○○
　　選任辯護人　蘇吉雄
　　　　　　　　陳雅娟
　　被　　　告　乙○○
　　選任辯護人　鄭國安
　　　　　　　　吳麗珠
　　　　　　　　陳炳彰
　　被　　　告　丙○○
　　選任辯護人　黃祖裕
　　被　　　告　丁○○
　　選任辯護人　黃榮作
右列被告等因貪污案件，經檢察官提起公訴（八十九年度偵字第一八０二六號），本
院判決如左：
    主  文
己○○、乙○○、丙○○、丁○○均無罪。
    理  由
一、本件公訴意旨略以：被告己○○、乙○○、丙○○、丁○○於民國八十七、八年
    間，分係財政部高雄關稅局局長、副局長、中島支局進口業務二股關員、前鎮分
    局進口業務關員，均為依據法令從事公務之人員。緣有石材業者庚○○、戊○○
    、甲○○等人（均另案經檢察官提起公訴）於八十七年九月間以義展興企業有限
    公司（下簡稱義展興公司）名義，向高雄關稅局申報進口產地為菲律賓的花崗石
    材三批，經高雄海關發現來貨為大陸物品，有虛報產地企圖走私之嫌，准以押款
    方式放行，三批報單編號分別為：BD/87/R786/0002（貨櫃數量十只、押款金額
    新台幣（下同）三百一十七萬七千零七十八元）；BD/87/R786/0003（貨櫃數量
    六只、押款金額一百八十七萬七千七百二十七元）；BD/87/R917/0003貨櫃數量
    六只、押款金額二百零二萬五千三百二十七元），共計押款金額為七百零八萬一
    百三十二元；再於八十七年十月間以世百實業有限公司（下簡稱世百公司）名義
    向高雄關稅局申報進口產地為馬來西亞的花崗石材二批，亦被高雄關發現來貨為
    大陸物品，有虛報產地企圖走私之嫌，報單編號分別為：BC/87/S570/8013（貨
    櫃數量十六只、押款金額四百九十萬元）；BC/87/S570/8014（貨櫃數量十三只
    ，未申請押款，目前已被高雄海關查扣），總計兩家公司押款金額為一千一百九
    十八萬零一百三十二元。庚○○、戊○○等人為取回押款，於八十七年十一月間
    找上壬○○（另案由臺灣基隆地方法院檢察署檢察官提起公訴），希望壬○○能
    協助取回押款。壬○○因而於八十八年一月初，透過林建財（另案由臺灣基隆地
    方法院檢察署檢察官提起公訴）得到無修繕事實與經費的基隆市「龍泉宮」負責
    人歐瑤池（另案由臺灣基隆地方法院檢察署檢察官提起公訴）之同意，假「龍泉
    宮」修繕之名，以世百公司、義展興公司為受委託進口公司，於八十八年一月十
    五日及同年月十八日，分別持向內政部民政司送件申請進口石材，數量分別為二
    萬七千一百七十三片（每片為60×60×1.6CM）及二萬零七百十四片。經內政部
    於八十八年一月二十日及同年月二十五日通過上開兩家公司之石材申請案，復由
    壬○○持向經濟部國貿局申辦核發輸入許可證（即Ｉ／Ｐ），再憑向高雄關稅局
    申請退還押款。乃被告己○○、乙○○、丙○○、丁○○明知依司法院八十七年
    十一月六日（八七）秘台廳刑一字第二三０五九號函，及法務部八十七年十二月
    七日法八七檢字第０三八七二二號函，上開報運不實之情形屬於懲治走私條例所
    規範之私運行為，竟基於圖利私人之概括犯意聯絡，由丙○○（義展興公司部分
    ）、丁○○（世百公司部分）分別簽報乙○○、己○○批准退還押款，致庚○○
    等人於八十八年二月八日順利領回押款（扣除相關稅金後）計六百七十二萬八千
    八百零八元（義展興公司部分），八十八年三月八日再順利領回另一押款（扣除
    相關稅金後）四百六十五萬一千四百七十九元（世百公司部分），總計被告己○○、乙○○、丙○○、丁○○等人，對於此一主管之事務，直接圖利庚○○、戊○○及義展興公司、世百公司等人不法利益一千一百三十八萬零二百八十七元等
    語。
二、按犯罪事實應依證據認定之，無證據不得推定其犯罪事實；又不能證明被告犯罪
    者，應諭知無罪之判決，刑事訴訟法第一百五十四條、第三百零一條分別定有明
    文。又刑事訴訟法上所謂認定犯罪事實之證據，係指足以認定被告確有犯罪行為
    之積極證據而言，該項證據自須適合於被告犯罪事實之認定，始得採為斷罪資料
    （參照最高法院二十九年上字第三一０五號判例），而事實之認定，應憑證據，
    如未能發現相當證據，或證據不足以證明，仍不能以推測或擬制之方法，為裁判
    基礎；又認定不利被告之事實，須依積極證據，苟積極證據不足為不利被告事實
    之認定時，即應為有利於被告之認定，更不必有何有利之證據（最高法院四十年
    台上字第八六號、三十年上字第八一六號判例參照）。又按貪污治罪條例之圖利
    罪之成立，不僅行為人須有為自己或第三人圖得不法利益之犯意，且行為人須有
    將圖得不法利益之犯意，顯現於外之積極行為，始能構成，至是否為圖利行為，
    則應視其行為客觀上有無違反執行職務所應遵守之法令，或有無濫用其裁量權，
    致影響裁量決定之公平性與正確性而論。若公務員之行為，客觀上並無違反執行
    職務所應遵守之法令，或不足以證明其有濫用裁量權致影響裁量決定之公平性及
    正確性之情形，尚不能以其行為對於他人有利，即認有圖利他人而應以圖利罪相
    繩（最高法院八十三年度台上字第二六五四號判決參照）。再按圖利罪之成立，
    須行為人主觀上有為自己或第三人圖取不法利益之意圖始克當之，而有無此項意
    圖，須依證據認定，不得僅以公務員所為失當行為之結果，使人獲得不法利益，
    即據以推定該公務員有圖利他人之犯意。
三、公訴人認被告等涉犯上開圖利犯行，無非以司法院八十七年十一月六日（八七）
    秘台廳刑一字第二三０五九號函，及法務部八十七年十二月七日法八七檢字第０
    三八七二二號函，已分別於八十七年十一月間及十二月間，經財政部函發其所屬
    各機關，被告等並坦認於簽報、批准退還義展興公司、世百公司押款之前，已經
    知悉上開司法院及法務部函，且財政部八十五年十一月二十九日台財關字第八五
    ０五九八０九六號函之內容，是指查獲未申報進口之管制物品而言，與本案係有
    申報進口但虛報進口產地之情形，迴然不同，況義展興公司、世百公司所申報進
    口之產地分別為菲律賓、馬來西亞，與輸入許可證所核准產地為中國大陸，此亦
    難謂貨證相符，及司法院大法官會議釋字第五二一號，亦認虛報進口產地之情形
    為走私行為，而被告等身為財政部高雄關稅局之公務員，對於已被查獲走私行為
    之業者申請退還押款，本應謹慎將事，竟於已知悉有上開司法院及法務部函，確
    定義展興公司、世百公司之行為為走私行為之情形下，仍曲引與本案情形不同之
    財政部函，准予退還該二公司押款，致該二公司及庚○○、戊○○等人，獲有一
    千一百三十八萬零二百八十七元之不法利益等情為主要論據。
四、訊據被告己○○、乙○○、丙○○、丁○○對於右揭時地簽報、批准退還義展興
    公司、世百公司押款共計一千一百三十八萬零二百八十七元之事實固坦承不諱，
    惟均堅決否認上開犯行，均辯稱：依據財政部八十五年十一月二十九日台財關字
    第八五０五九八０九六號函之核示，虛報產地並非走私行為，而渠等簽報、核准
    退還押款時，並不知司法院八十七年十一月六日（八七）秘台廳刑一字第二三０
    五九號、法務部八十七年十二月七日法八七檢字第０三八七二二號函，已將報運
    不實之情形認屬懲治走私條例所規範之私運行為，且因義展興公司、世百公司已
    取得經濟部國際貿易局（下簡稱國貿局）所核發之輸入許可證，經查驗貨證相符
    後才批准退還押款，渠等並無圖利私人之犯意等語。
五、經查：
（一）司法院秘書長八十七年十一月六日（八七）秘台廳刑一字第二三○五九號函，
      固認為懲治走私條例第二條規定，其重點在行為人所運進出口之物品是否「逾
      政府公告數額之管制物品或應稅物品」，如所運進出口物品中有行政院公告之
      四類管制物品，不論未報運或報運不實，茍已逾政府公告數額，應均有上該條
      文之適用，及法務部八十七年十二月七日法八七檢字第○三八七二二號函，固
      亦認為未經向海關申報而運輸管制物品進出口，固為懲治走私條例第二條所稱
      之「私運管制物品進出口」，縱經向海關申報，而有虛報不實以運送管制物品
      進出國境之情形，應亦屬之等語。然法務部曾於七十五年一月二十八日以法（
      七五）參第一一二八號函示，懲治走私條例之適用，以私運管制物品或應稅物
      品進口、出口為構成犯罪之前提要件，如依關稅法及有關法令規定，向海關申
      報貨物經由通商口案進口或出口者，則屬報運貨物進口或出口之行為，與「私
      運」貨物進口或出口之行為迥不相同，縱其報運進、出口之物品係屬匪貨，亦
      不發生依該條例論處之問題，關於廠商再度申報進口匪偽物品，當然非屬私運
      貨物進口之行為，縱其有虛報生產地以逃避管制而涉及其他違背法令之情事，
      似亦無適用懲治走私條例之餘地等情，有上開法務部函附卷可稽，財政部因此
      於七十五年二月二十六日以台財關第七五三四一五二號函前海關總稅務司署，
      依上開法務部七十五年一月二十八日函釋，認倘依法申報進口者，當然非屬私
      運貨物進口之行為，縱其有虛報生產地以逃避管制而涉及違背法令之情事，要
      無適用懲治走私條例之餘地等語，亦有上開財政部函附卷可憑，換言之，於上
      開法務部與司法院八十七年函示，與法務部前開七十五年之函內容，就有關運
      送貨物進口，涉及虛報生產地之情形，是否構成懲治走私條例之私運行為，即
      生疑義。
（二）雖財政部於八十七年十二月四日以台財關第八七二六七八九四八號函，將上開
      法務部與司法院八十七年度函釋懲治走私條例有關私運行為定義之函件影本轉
      達財政部關稅總局，然關稅總局並未立即轉發予所屬各關稅局查照辦理，反就
      上開二函釋與法務部七十五年一月廿八日法（七五）參第一一二八號函在適用
      上發生重大之疑義，先於八十八年一月五日以台總局緝字第八八一○○○三二
      號函發各關稅局請各關稅局就實務執行層面研簽意見具報，復於同年三月三日
      以台總局緝字第八八一○一四○七號函詢財政部，就法務部與司法院秘書處上
      開二函文就懲治走私條例私運之定義重新詮釋後，原財政部依上開法部務七十
      五年之函釋所核發之上開七十五年二月二十六日台財關第七五三四一五二號函
      是否仍屬有效之函令，是否有後函優於前函之適用，發生疑義之情形報請鑒核
      ，財政部為此於八十八年三月三十日以台財關第八八二０一五七八五號函詢法
      務部，就該部上開二函釋似有抵觸部分，再請法務部釋明，法務部再於同年八
      月三十日以法檢字第０一二七五二號函，再次重申凡運輸管制物品逾公告
      數額進出國境而未經申報或報運不實，應均有懲治走私條例規定之適用，財政
      部將上開法務部函轉財政部關稅總局後，財政部關稅總局於八十八年十月二十
      六日以台總局緝字第八八一○七一○二號函財政部，說明經其於八十八年十月
      十一日召集各關稅局開會研商結果，始將虛報貨物原產地：如進口貨品申報原
      產地為香港，嗣經認定為大陸地區物品等情，列為可能涉案移送法辦之範圍，
      並報請財政部核示，建請指定實施日期，為此財政部於八十八年十一月二十九
      日以台財關第八八○七八八○一九號函就關於懲治走私條例私運之解釋，因海
      關移送刑罰時衍生若干困擾，而報請行政院協調法務部處理，財政部關稅總局
      八十八年十一月二十日台總局緝字第八八一○七七六○號，將行政院八十八年
      十月三十日會商懲治走私條例及海關緝私條例有關私運之界定及適用事宜會議
      中，請法務部儘速邀集財政部等相關機關溝通協調解決之結論之紀錄影本函轉
      所屬各關稅局，並於同年十二月十四日以台總局緝字第八八一○八二五六號函
      報請財政部邀集相關機關協調解決前述懲治走私條例適用疑義，經財政部邀集
      各相關單位會商後，法務部因而於八十九年三月二十九日以法八十九檢字第○○一○四○號函覆行政院秘書處，副本送財政部，就有關私運定義界定問題經
      邀集相關主管機關研商後，仍採該部上開八十七年度函釋之意見，財政部始於
      八十九年九月二十八日以台財關第○八九○○五五二八九號函通令其所屬關稅
      總局，基於後令優於前令之法令適用原則，自即日起海關於執行時，應依法務
      部八十七年十二月七日法八七檢字第０三八七二二號函及八十九年八月十八日
      法八十九檢字第０二一八七三號函意旨辦理，即縱經向海關申報，如有虛報生
      產地等不實事項，且其數量、價格超過法令公告數額，則仍有懲治走私條例之
      適用，該部七十五年二月二十六日台財關第七五三四一五二號函自本函發布日
      起不再適用，財政部關稅總局復於八十九年十月三日以台總政緝字第八九六○○二一二號函各關稅局遵照財政部上開函核示辦理等情，有上開各函文影本各
      一份附卷可稽。換言之，就司法院秘書處及法務部而言，渠等分別於八十七年
      十一月六日（八七）秘台廳刑一字第二三○五九號函，及八十七年十二月七日
      法八七檢字第○三八七二二號函，認為未經向海關申報而運輸管制物品進出口
      ，固為懲治走私條例第二條所稱之「私運管制物品進出口」，縱經向海關申報
      ，而有虛報不實以運送管制物品進出國境之情形，應亦屬懲治走私條例所生之
      私運行為，然於財政部及其所屬關稅總局及各關稅局，因前已依法務部七十五
      一月廿八日以法（七五）參第一一二八號函，關於懲治走私條例之適用，以私
      運管制物品或應稅物品進口為、出口為構成犯罪之前提要件，如依關稅法及有
      關法令規定，向海關申報貨物經由通商口岸進口或出口者，則屬報運貨物進口
      或出口之行為，與「私運」貨物進口或出口之行為迥不相同，縱其報運進、出
      口之物品係屬匪貨，亦不發生依該條例論處之問題解釋在案，致生疑義，幾經
      財政部與法部部會商結果，財政部始於八十九年九月二十八日發文其所屬關稅
      總局函轉各關稅局，上開法務部之函釋不再適用。
（三）而財政部關稅總局係於八十八年一月五日以台總局緝字第八八一０００三二號
      將上開八十七年法務部及司法院秘書處之函文轉至高雄關稅局，請其就實務執
      行層面研簽意見具報等情，已如前述，亦經本院向財政部關稅總局查明屬實，
      有該局九十年十二月四日台總局緝字第九０一０七五八八號函附卷可稽，又高
      雄關稅局係於八十八年一月十五日以高關緝字第八八一００一二二號函，將該
      局意見陳報關稅總局，在此期間被告己○○係於八十八年一月十六日始調任為
      高雄關稅局局長（十六日交接、十七日為週日、十八日公出苗栗參加關務會報
      、十九日正式在高雄關稅局上班），被告乙○○係於八十八年一月二十日始調
      任高雄關稅局任副局長，均尚未調至高雄關稅局，另因該函僅係要求高雄關稅
      局研簽意見具報，故僅有承辦公文人員始知悉上開司法院秘書長及法務部兩函
      對懲治走私條例有關私運行為有新解釋，被告丙○○、丁○○當時擔任該局分
      、支局職務，並未簽辦該項公文，無從知悉上開函文內容，因此在八十九年十
      月五日該局收到上開財政部關稅總局八十九年十月三日台總政緝字第八九六０
      ０二一二號函前，該局並未轉知所屬關員依上開新釋辦理等情，亦經本院向高
      雄關稅局查明屬實，有該局九十年十二月六日高普人字第九０００二六二八號
      函及所附被告等人資料表、該局八十八年一月十五日高關緝字第八八一００一
      二二號函、財政部關稅總局八十九年十一月十五日台總局緝字第八九一０七０
      ０七號函附卷可憑，再財政部關稅總局係自九十年三月三十日執行公文電子交
      換作業等情，亦有本院向該局查詢之電話查詢登記表一份在卷可按，是被告等
      人辯稱於本件八十八年二月及同年三月，分別簽報及核准退還世百公司及義展
      興公司押款時，尚不知上開法務部及司法院秘書處就懲治走私條例「私運」之
      意義已有新釋等語，非無可採。
（四）另被告等人迄法務部調查局航業海員調查處高雄調查站調查時、偵查中，至本
      院審理時，始終均供稱渠等於簽報及核准本件世百公司及義展興公司退還押款
      時，並不知有上開八十七年法務部與司法院秘書處之函文，或謂已於事後報請
      行政院協調中，獲謂係事後收到函文始知悉等語，遍查全卷，並無公訴人所指
      被告等人坦認於簽報、核准退還世百公司、義展興公司押款之前，已知悉上開
      司法院秘書處及法務部函之供述，從而，被告等人於簽報、核准退還世百公司
      、義展興公司上開押款時，既不知上開八十七年法務部與司法院秘書處之函文
      ，即無所謂明知該等公司進口之花崗石材係屬走私行為，仍予以退還押款之違
      反法令之行為。
（五）縱認被告等人於簽報、核准退還押款時，已知悉上開八十七年法務部與司法院
      秘書處之函文，然上級機關對下級機關或長官對屬官，依其權限或職權為規範
      機關內部秩序及運作，所為非直接對外發生法規範效力之一般、抽象規定，含
      機關內部之業務處理方式、訂頒之解釋性規定及裁量基準等，具有拘束訂定機
      關、其下級機關及屬官之效力，現行行政程序法第一百五十九條、第一百六十
      一條亦定有明文。又法務部解釋法規之職權相對於其他行政機關，其性質上猶
      如各行政機關之法律顧問，其見解或可作為其他各行政機關間統一法規解釋之
      依據，惟法務部本身所為法規解釋前後不一或有變更時，其他各行政機關所轄
      下級機關於執行時，就新解釋究竟如何適用，何時開始適用新解釋及停止適用
      舊解釋，或行政主管機關認法務部之解釋內容窒礙難行，有再確認或協調適用
      方法之必要時，於上級機關未變更原見解時，下級機關仍應依原所屬上級機關
      先前下達，現時仍效之行政命令為據，下級行政機關並不當然受法務部就相關
      法規釋示之拘束。又解釋性行政規則不同於一般法規於修改時尚可藉增訂過渡
      條款以保障人民之信賴及權益，若謂法務部所為解釋可立即對其他各行政機關
      及其所轄下級行政機關產生拘束力，人民對該新解釋內容衍生之執行細節等問
      題，勢必無從產生合理之期待，如此豈非罔顧人民之信賴及權利，下級行政機
      關因信賴當時有效行政命令所為執法行為，其適法性殊不因該行政命令嗣後修
      改或變更而有影響，應無置疑。本案因發生於八十七年及八十八年間，當時法
      務部七十五年一月廿八日法（七五）參第一一二八號及財政部八十五年十一月
      廿九日台財關字第八五○五九八○九六號函釋，尚未經財政部明令不再適用，
      是屬當時有效之行政命令，仍有約束被告等人之效力，是依前開說明，縱被告
      等人於簽報、核准退還押款時，已知悉上開八十七年法務部與司法院秘書處之
      函文，渠等亦無權棄上開當時有效之行政命令不顧，而逕行適用上開八十七年
      法務部與司法院秘書處之函文，則被告等人依上開之有效之行政命令，認世百
      公司與義展興公司虛報產地之行為，不涉懲治走私條例之私運行為，尚無違背
      其職務上應遵守之法令之行為可言。
（六）又財政部八十三年十一月三日台財關第八三○五一六九五六號函，固曾謂廠商
      報運進口時，該進口物品如係屬管制進口物品，其虛報管制物品進口之違章事
      實及行為已成立，應依行為時之法律並參照大法官會議釋字第二七五號解釋意
      旨審究論處，與處分書核發與否或處分確定與否應無相關等語，惟經財政部參
      照稅捐稽徵法增訂四十八條之三，採違章「從新從輕」裁處原則規定之立法精
      神，並慮及廠商既已取得主管機關專案核准之輸入許可證，顯見對國內產業應
      不致產生重大影響，且該貨物既已准許公告進口，行政處罰之行政目的已不存
      在，故應可於查驗貨證相符後即憑證放行，免予議處，以因應當時大陸物品爭
      議事件甚多，而達疏減訟源之目的，是以財政部於八十五年十一月二十九日以
      台財關第八五○五九八０九六號函釋，關於廠商違章進口未經公告開放進口之
      管制物品，經海關查獲於核發處分書前或處分未確定之前，適值主管機關公告
      開放進口或取得專案核准輸入許可證之案件，經查驗貨證相符後，准其辦理通
      關放行，免予論處，是上開財政部八十五年十一月二十九日函釋所謂「違章進
      口」之文義，雖似涵蓋進口未申報及已申報但報運不實（虛報）等案件，惟該
      函釋係依上開八十三年十一月三日適用於虛報案件之函釋而來，應亦以廠商報
      運不實進口管制物品之違章案件為限等情，有財政部九十年七月二十五日台財
      關字第０九０００四一三三七號函及所附上開二函文影本各一份附卷可稽，公
      訴人認上開財政部於八十五年十一月二十九日台財關第八五○五九八０九六號
      函釋，是指查獲未申報進口之管制物品而言等語，容有誤解。
（七）而本件義展興公司於八十七年九月進口之花崗石材三批，於進口報單上申報產
      地為菲律賓，經高雄關稅局查驗認定係香港起運，船公司意圖不法偽裝裝運港
      ，依貨櫃歷史檔資料推斷，疑似為大陸產製，惟因義展興公司不服，高雄關稅
      局因而於八十七年十二月三日以高關中字第八七一０五六一六號函報請財政部
      關稅總局會商認定是否為大陸物品，經財政部關稅總局於八十八年一月八日以
      台總局鑑字第八八一００一二二號函覆，經其會同有關機關及學者專家會商認
      定原產地為中國大陸等情，有進口報單影本三份、上開函文各一份附卷可稽，
      另世百公司於八十七年十月間進口之花崗石材二批，於進口報單上申報產地為
      馬來西亞，嗣經高雄關稅局查驗認定更改產地為中國大陸，惟因世百公司提出
      疑議，因而於八十七年十一月二十五日分別以高關前字第八七一０五五七二號
      、八七一０五五七三號函送財政部關稅總局鑑定，惟其後世百公司自承係大陸
      物品，並於進口報單上簽認，財政部關稅總局其後亦於八十八年三月十七日以
      台總局鑑字第八八一０一八二四號函覆，經其會同有關機關代表及學者專家會
      商亦認定原產地為中國大陸等情，亦有進口報單影本二份與上開函文各一份附
      卷可稽，是義展興公司與世百公司進口管制物品有虛報產地乙情，固堪認定。
（八）惟世百公司與義展興公司事後檢具申請書、切結書、委託書、貨物品名，已向
      內政部民政司以宗教文物名義，申請准自大陸進口，獲內政部許可，世百公司
      與義展興公司並據此向經濟部國際貿易局（下簡稱國貿局）取得輸入許可證等
      情，亦有申請書、切結書、委託書、貨物品名各二份、內政部八十八年一月二
      十五日台（八八）內民字第八八八八二六七號、八十八年一月二十九日台（八
      八）內民字第八八八０一七五號函各一份，及國貿局核發之八十八年一月二十
      五日ＦＴＺＡ８８Ｍ－000000－0號、八十八年二月九日ＦＴＺＡ８８
      Ｍ－000000－0號輸入許可證各一份在卷可稽。
（九）雖按大陸地區宗教文物間接輸入台灣地區申請作業要點第三點規定：「大陸地
      區之禮器、刺繡、碑匾、門神、神龕、柱聯及其他具有宗教性質之文物供寺廟
      教會（堂）或宗教團體自用或展覽間接輸入台灣地區者，經內政部同意後，應
      向經濟部國際貿易局申請核發輸入許可証」，同要點第四點規定，「申請單位
      應於宗教文物間接輸入台灣地區二個月前檢具文件，向內政部申請同意」，及
      台灣地區與大陸地區貿易許可辦法第三條「本辦法之主管機關為經濟部，其業
      務由經濟部國際貿易局辦理之」，第七條規定大陸地區物品，除左列各款規定
      外，不得輸入台灣地區古物、宗教文物，其他經主管機關專案核准之物品，得
      見宗教文物之輸入須於輸入二個月前，提出申請，事先向內政部取得同意書並
      經國貿局發給輸入許可證（即Ｉ／Ｐ）方得為之。然依財政部關稅總局八十六
      年四月十六日台總局徵字第八六一０二七八四號函頒之海關配合進出口貿易管
      理作業規定第六條規定，海關審核文件，除法令另有規定外，以一證不二核為
      原則。亦即凡屬簽證機關在「簽證時」應行查核之主管機關之許可或同意文件
      ，通關時海關核憑「輸出（入）許可證」通關，不得要求查核原主管機關之許
      可或同意文件」，財政部早於八十八年十一月二十九日以台財關第八八一七一
      三四四六號函覆所屬關稅總局時，亦認為海關之職掌，係依各相關主管機關所
      發給之許可證而為書面審核，只要該等證件為真，其是否以不法手段取得，似
      尚非海關所能查明或逕予否認，因此基於尊重主管機關之立場，海關係依據其
      核發之證件而為放行等情在案，有上開函文影本附卷可稽，其後財政部函文本
      院時，重申廠商如何取得國貿局所核發之證照，非屬海關權責得查明之事項，
      基於尊重該主管機關之立場，海關僅就該證照進行書面審查，如查明該證照確
      為主管機關所核發，海關即依主管機關核發之證照放行該貨物，有上開財政部
      九十年七月二十五日台財關字第０九０００四一三三七號函在卷可憑，且行政
      機關各有權限，各司其職，就他機關應尊重主管機關之職權之行政法理，同義
      宗教物品進口與核發輸入許可證，分別係內政部民政司與國貿局之權責，基於
      尊重主管機關權責之行政法理，與被告等人應受其上級機關即上開財政部關稅
      總局所核頒海關配合進出口貿易管理作業規定第六條之行政命令之拘束，則被
      告等人就義展興公司與世百公司如何取得內政部同意進口石材之申請及國貿局
      核發之Ｉ／Ｐ，實均無實質審查及不予認可之權限。
（十）況且被告丙○○就義展興公司取得國貿局核發Ｉ／Ｐ申請退還押款時，其同屬
      高雄關稅局中島支局副支局長陳錫霖於八十八年一月二十七日尚曾以電話與國
      貿局承辦人員范幸惠聯絡，告知義展興公司虛報進口產地之情形，及詢問該輸
      入許可證是否針對本案專案申請准否銷證，經范幸惠告知本案義展興公司檢附
      內政部一月二十五日台（八八）內民字第八八八八二六七號同意函，申請間接
      進口大陸製花崗石石材一批，符合公告宗教文物之輸入條件，該局已於八十八
      年一月二十五日核發ＦＴＺＡ８８Ｍ－0000000號輸入許可證，本證來
      貨如與證上所載貨名相符，該局同意憑證稅放等語，有關稅局通關疑義暨權責
      機關答覆聯絡單影本一紙附卷可稽，已就該輸入許可證之真偽進行確認，縱被
      告等人於簽報、核准退還世百公司與義展興公司押款時，已知渠等有虛報進口
      產地之事實，惟該二家公司既已取得國貿局之輸入許可證，且該許可證上所載
      之貨物品名、規格，與進口報單上所載均相符，至產地部分，雖二家公司原先
      在進口報單上所載之進口地分別為菲律賓與馬來西亞，然亦已經分別或經高雄
      關稅局認疑似大陸物品送請財政部關稅總局鑑定確實為大陸物品，或由高雄關
      稅局認定疑似大陸物品，在財政部關稅總局鑑定結果函覆前，經進口商即世百
      公司自承為大陸物品，而先後將進口報單上原所載生產國菲律賓及馬來西亞，
      改為ＣＨＩＮＡ（中國大陸）等情，已如前述，亦有上開二家公司進口本件五
      批貨物之進口報單共計五份在卷可憑，海關實務作業上，是以報單實際查驗結
      果來核對Ｉ／Ｐ內容等情，亦經證人即高雄關稅局稽查組檢查課課長辛○○於
      法務部調查局航業海員調查處高雄航業海員調查站訊問時證稱屬實，而由國貿
      局所核發之輸入許可證核定之產地亦為中國大陸，是產地亦完全相符，自符合
      「貨證相符」之要件，且被告丙○○簽報退還義展興公司押款時，曾會高雄關
      稅局稽查組，確認該公司進口上開三批貨物，均尚未開出處分書等情，亦有被
      告丙○○八十八年一月二十九日於中島支局進口業務二股簽呈附卷可按，而被
      告丁○○簽報退還世百公司押款時，則因財政部關稅總局尚無鑑定結果，亦尚
      未開立處分書，則被告等人憑此，依上開財政部八十五年十一月二十九日台財
      關第八五○五九八０九六號函，簽報、核准退還押款，應無公訴人所指於貨證
      不相符之情形下退還押款之情形。
（十一）再被告丁○○係受高雄關稅局前鎮分局進口業務一課四股股長劉正坤指示辦
        理世百公司申請退還押款業務等情，有被告丁○○提出附卷之世百公司退款
        申請書其上有劉正坤股長指定被告丁○○辦理之戳章及職章可稽，而被告丁○○簽擬退還押款之簽呈時，尚就世百公司虛報數量部分，核估其漏稅稅額
        ，擬請科處漏稅額二倍之罰鍰，被告乙○○於該簽呈上亦批註世百公司事前
        提供不實產證，政風室認有偽造文書之嫌，擬請前鎮分局復核等語乙情，有
        被告八十八年二月二十四日於高雄關稅局前鎮分局進口業務一課四股之簽呈
        附卷可稽，如被告乙○○、丁○○分別有圖利世百公司或庚○○、戊○○、
        甲○○等人之意圖，被告丁○○又何須於簽擬退還押款之簽呈上併簽擬對世
        百公司科處罰漏稅罰等不利世百公司之擬簽，又被告乙○○又何須要求前鎮
        分局就世百公司偽造文書罪嫌部分查辦復核之舉，另被告丙○○先後於八十
        八年一月二十九日及同年二月三日簽報退還義展興公司押款時，均有簽擬為
        求慎重計，復以八八高中電第００四號通關疑義聯絡單電詢國貿局答覆，一
        則求證該許可證之真實性，二則本案情節，其補證准否核銷等語，亦有上開
        二份簽呈附卷可憑，並有上開關稅局通關疑義暨權責機關答覆聯絡單影本一
        紙附卷可憑，若被告丙○○確有與內政部民政局或國貿局共同圖利，或其單
        獨基於義展興公司或庚○○、戊○○、甲○○等人之要求意欲圖利義展興公
        司或庚○○等三人，衡情則其又何須向國貿局申明本件有虛報進口產地之情
        形，並查明義展興公司提出之輸入許可證是否為真實，及本件得否補證核銷
        ，憑證稅放之舉，另被告己○○於上開被告丙○○八十八年二月三日之簽呈
        上，除批示准予憑證放行，免予議處外，尚批註本案內政部准許貨主依宗教
        文物進口涉案物品，再由國貿局發證准許進口，本局仍需依現行規定辦理，
        惟查緝過程艱辛，擬將查緝辦理過程函知內政部，並請其查核貨主之用途，
        並副知國貿局等語，亦有上開簽呈在卷可考，其後高雄關稅局亦確實於八十
        八年二月十日以高普中字第八八一０一六０一號函內政部，並副知貿局、關
        稅總局查緝處，說明義展興公司上開違規進口未開放之大陸產花崗岩石板三
        批，業據國貿局憑內政部同意函核發之輸入許可證，核銷並免予議處之情節
        ，並提醒內政部如該公司故意巧立名目，向該部取得同意函，以避開海關處
        分，實際未將進口建材使用於宗教文物，顯已違背內政部訂定大陸地區宗教
        文物間接輸入台灣地區申請作業要點之原旨，亦非該部出具該同意函之本意
        ，並請上開三單位參考卓處等情，亦有上開高關稅局函文在卷可憑，若被告
        己○○確有圖利義展興公司或庚○○、戊○○、甲○○等人之意圖，其豈有
        為上開批示，並發函上開三處機關，提醒內政部，義展興公司有巧立名目，
        以圖避開海關處分之嫌而自曝犯行之舉，若非至愚，何以如此。況本件義展
        興公司與世百公司退還押款之簽呈，係經由被告丙○○與丁○○簽擬後，經
        各級層層審核之後，始由被告乙○○與己○○批示准許，既非被告丙○○、
        丁○○一人所可決定，亦非直接由被告己○○、乙○○一人逕行決斷，若本
        件簽報、准許退還義展興公司與世百公司押款時，確有明顯違法之處，豈有
        其中除被告丙○○於八十八年一月二十九日之簽呈於會高雄關稅局稽查組時
        ，稽查組檢查課課長辛○○曾表示不同意見外，並無其他人簽擬不同意見之
        理，況共同被告丙○○、丁○○、乙○○及其他參與審核會簽人員施良融、
        陳金泉、許文雄、陳善助、柯加星、黃顯湞、劉正坤、吳鴻明於法務部調查
        局航業海員調查處高雄航業海員調查站訊問時及偵查中，亦均一致供稱彼等
        均依法簽註處理意見，上級或被告己○○並無任何指示或施予壓力，一切依
        法行事等語，有渠等卷附調查及偵訊筆錄可稽。
（十二）至證人即高雄關稅局稽查組檢查課課長辛○○，雖於被告丙○○八十八年一
        月二十九日之簽呈於會高雄關稅局稽查組時，曾於八十八年二月一日內簽時
        表示，因本案已由法務部調查局航業海員調查處高雄調查站調查中，為期勿
        枉勿縱，於案情釐清前，不宜草率銷證退還押款結案，建請派請特別任務室
        人員查明涉案貨物是否已轉讓於一般用途等語，然財政部於八十五年十一月
        二十九日曾以台財關第八五○五九八０九六號函釋，關於廠商違章進口未經
        公告開放進口之管制物品，經海關查獲於核發處分書前或處分未確定之前，
        適值主管機關公告開放進口或取得專案核准輸入許可證之案件，經查驗貨證
        相符後，准其辦理通關放行，免予論處等情，已如前述，高雄關稅局曾於八
        十五年十二月十一日以政字第二０二五四號函將上開財政部函文意旨轉發該
        局各單位等情，有該函附卷可稽，證人於偵查中自承並未見過上開財政部與
        高雄關稅局八十五年十二月十一日政字第二０二五四號函文等語屬實（見偵
        查卷第一一一頁），其於法務部調查局航業海員調查處高雄航業海員調查站
        訊問時，就調查員訊問其上開簽註意見之依據為何時，亦自承係其對本案的
        案情瞭解所簽之個人意見等語屬實，其於本院審理時，復自承所簽擬上開意
        見並無法令依據，單純係其個人意見，並陳稱若其於會簽時，知上開財政部
  函令，則不會簽擬上開意見等語屬實（見本院九十一年六月三日審判筆錄）
        ，足認證人認被告本於上開財政部函令，依義展興公司與世百公司提出之國
        貿局所核發之輸入許可證，查驗貨證相符後，簽報、核准退還押款之舉，尚
        無違法之處。況案件進入司法程序，行政機關基於依法行政之原則，固必須
        尊重司法機關之處理，然除非貨物經依刑事訴訟法等法定程序予以扣押，或
        依民事訴訟法保全程序予以假扣押，並非一但進入司法程序，涉案貨物即不
        得通關放行，本件義展興公司與世百公司既於核發處分書前，提出國貿局核
        發之輸入許可證，經查驗貨證相符後，依前開財政部八十五年十一月二十九
        日台財關第八五○五九八０九六號函釋，被告等人即無不准其通關放行之理
        由，殊不能因本案於法務部調查局航業海員調查處高雄調查站調查中，而謂
        其仍准退還押款，有圖利義展興公司、世百公司或庚○○、戊○○、甲○○
        等人之處。更何況若被告等人確有圖利之意圖，渠等既因證人辛○○之擬簽
        ，已知本案在法務部調查局航業海員調查處高雄調查站調查中，衡情更應該
        迴避方是，若非被告等人堅信渠等所為並無違法之處，豈有硬行退還押款徒
        落人把柄之理。
（十三）另司法院大法官會議釋字第五二一號解釋解釋文，雖認為為確保進口人對於
        進口貨物之相關事項為誠實申報，以貫徹有關法令之執行，海關緝私條例第
        三十七條第一項除於前三款處罰虛報所運貨物之名稱、數量及其他有關事項
        外，並於第四款以概括方式規定「其他違法行為」亦在處罰之列，此一概括
        規定，係指報運貨物進口違反法律規定而有類似同條項前三款虛報之情事而
        言。就中關於虛報進口貨物原產地之處罰，攸關海關緝私、貿易管制有關規
        定之執行，觀諸海關緝私條例第一條、第三條、第四條、貿易法第五條、第
        十一條及台灣地區與大陸地區人民關係條例第三十五條之規定自明，要屬執
        行海關緝私及貿易管制法規所必須，符合海關緝私條例之立法意旨，在上述
        範圍內，與憲法第二十三條並無牴觸。至於依海關緝私條例第三十六條、第
        三十七條規定之處罰，仍應以行為人之故意或過失為其責任條件，本院釋字
        第二七五號解釋應予以適用，併此指明等語。然上開解釋文係於九十年二月
        九日始公布，本案行為時為八十八年二月及同年三月間，其公布時間在本案
        行為之後，被告等人於上開行為時，自無從參酌上開大法官會議對虛報產地
        亦屬走私行為之解釋，公訴人爰引其後之解釋文，謂在之前所發生之本件義
        展興公司與世百公司虛報進口產地之情形，亦屬走私行為云云，恐既未慮及
        當時法務部就上開虛報產地是否屬走私行為，前後有不同之函釋，亦未慮及
        法律不溯既往原則之嫌，容有誤會。
六、綜上所述，本件義展興公司與世百公司分別於八十七年九月與同年十月間，虛報
    產地進口花崗石材，並於八十八年二月、三月先後取得國貿局核發之輸入許可證
    ，申請退還押款時，被告等人並不知司法院秘書長於八十七年十一月六日以（八
    七）秘台廳刑一字第二三○五九號函，及法務部於八十七年十二月七日以法八七
    檢字第○三八七二二號函，已變更原法務部七十五年一月廿八日法（七五）參第
    一一二八號之見解，認此亦屬懲治走私條例規定之私運行為，縱使渠等知有上開
    司法院秘書處及法務部之函文，然財政部八十五年十一月廿九日台財關字第八五
    ○五九八○九六號函釋，認上開虛報產地進口之行為不構成走私，及財政部於八
    十五年十一月二十九日以台財關第八五○五九八０九六號函釋，關於廠商違章進
    口未經公告開放進口之管制物品，經海關查獲於核發處分書前或處分未確定之前
    ，適值主管機關公告開放進口或取得專案核准輸入許可證之案件，經查驗貨證相
    符後，准其辦理通關放行，免予論處之行政命令，尚未經財政部明令不再適用，
    是屬當時有效之行政命令，仍有約束被告等人之效力，被告等人因此認上開情形
    不構成懲治走私條例所規定之私運行為，且因進口商已提出經國貿局核發之輸入
    許可證，海關對該輸入許可證又無實質審查權限，則被告等人於經查驗貨證相符
    後，簽報、核准退還押款，核屬依法行政，尚無違誤，況被告等人於簽報、核准
    退還押款同時，或簽擬科處漏稅額二倍之罰鍰，或就進口商有偽造文書罪嫌乙事
    ，交辦查復，或要求將虛報產地進口，進口商恐有故意巧立名目，以取得內政部
    同意書、國貿局核發輸入許可證一事，行文內政部並副知國貿局、總稅總局查緝
    處卓參等不利進口商之舉，若被告等人有意圖利義展興公司、世百公司或庚○○
    、戊○○、甲○○等人，則上開所為豈非自陷不利，況被告丙○○、丁○○並無
    決定退還押款之權，渠等簽擬後，須經層層審核，亦非被告乙○○、己○○一人
    所得直接決斷，若本件退還押款確有違法之處，何以其間與本業務相關之層層審
    核人員均無人表示違法之意見，另證人辛○○已自承其若知悉上開財政部八十五
    年十一月二十九日台財關第八五○五九八０九六號函釋存在，即不會再簽擬上開
    意見，而其簽擬時亦無任何法令依據，係其個人意見，是證人辛○○上開簽擬意
    見並不足為被告等人不利之認定，至證人辛○○雖於簽擬中表示本案已在法務部
    調查局航業海員調查處高雄調查站調查中等語，然此並不足作為駁回退還押款申
    請之依據，且被告等人若非自認清白，亦無明知已在法務部調查局航業海員調查
    處高雄調查站調查中，而仍執意違法退還押款之理，又司法院大法官會議釋字第
    五二一號解釋解釋文，係於九十年二月九日公布，時間在本案行為之後，依法律
    不溯及既往原則，公訴人爰引該解釋文，謂本件義展興公司與世百公司虛報進口
    產地之情形，亦屬走私行為云云，恐有強行附會之嫌，容有誤會，是被告等人客
    觀上既無違反職務上應遵守之法令，或其他濫用裁量權致影響裁量決定之公平性
    及正確性之情形，自不能因渠等簽報、退還押款有利於義展興公司或世百公司或
    庚○○、戊○○、甲○○等人，而認渠等涉有圖利他人之罪嫌，此外，本院依職
    權調查，亦查無積極證據足以證明被告等人有公訴人所指圖利犯行，犯罪不能證
    明，揆之前揭說明，自應諭知被告等人均無罪之判決。
據上論斷，應依刑事訴訟法第三百零一條第一項，判決如主文。
本案經檢察官陳宗吟到庭執行職務
中      華      民      國      九十一      年    六    月    二十四    日
                                      臺灣高雄地方法院刑事第二庭
                                          法  官  高  榮  宏
右正本證明與原本無異。
如不服本判決，應於判決送達後十日內，向本院提出上訴狀。
                                          書記官  邱  秋  珍
中      華      民      國      九十一      年    六    月    二十四    日
